【裁判字號】    89,上訴,439
【裁判日期】    890707
【裁判案由】    偽造文書等
【裁判全文】
臺灣高等法院高雄分院刑事判決                    八十九年度上訴字第四三九號
    上  訴  人
    即  被  告  乙○○
    指定辯護人  本院公設辯護人李佩娟
右上訴人因偽造文書案件，不服臺灣屏東地方法院八十八年度訴字第七五三號中華民
國八十九年二月二十九日第一審判決（起訴案號：臺灣屏東地方法院檢察署八十七年
度偵字第四九六三號），提起上訴，本院判決如左：
      主  文
原判決撤銷。
乙○○意圖供行使之用，而偽造有價證券，處有期徒刑壹年拾月，緩刑肆年。
偽造之胡世柱印章壹枚，及偽造胡世柱名義簽發、發票日八十五年二月十日、面額新
台幣壹萬元之本票參拾張，均沒收。
      事  實
一、乙○○於民國八十四年二月十日，在屏東縣枋寮鄉○○村○○路一二二號，以其
    為互助會會首，邀集胡世柱、甲○○等人每會會金新台幣（下同）一萬元之互助
    會，共四十三份會，採內標制，乙○○於互助會進行中，因需款週轉，竟意圖為
    自己不法之所有，未經胡世柱之授權，於八十五年二月十日（公訴人誤為八十五
    年一月十日），在上址，利用會員胡世柱未到場，及各會員間彼此互不認識之機
    會，於空白紙張投標單上（開標後已當場撕毀作廢），偽造胡世柱之署押，並填
    寫金額新台幣二千八百元，表明競標時願付之利息，持之參加競標得標，足以生
    損害於胡世柱、甲○○及其他活會會員，乙○○為順利向該組互助會之活會會員
    收取會款，竟基於意圖供行使之用，先利用不知情之刻印業者，偽造胡世柱之印
    章一枚，嗣在空白商業本票上書寫發票日期八十五年二月十日、面額一萬元、發
    票人胡世柱姓名並蓋上開偽造印章，完成發票行為，偽造胡世柱名義簽發之本票
    三十張，嗣持上開偽造之本票分別向其他活會會員佯稱係胡世柱標得會款等語，
    另一方面卻向胡世柱謊稱係其他活會會員得標，所簽發之本票由其代為收執保管
    ，致使胡世柱、甲○○及其他活會會員陷於錯誤，不疑有詐，而交付活會會款予
    乙○○收執，乙○○共詐得會款二十二萬三千二百元（包括胡世柱七千二百元及
    其他活會會員每人七千二百元共三十人）得逞。
二、案經甲○○訴由臺灣屏東地方法院檢察署檢察官偵查起訴。
        理  由
一、訊據上訴人即被告乙○○固坦承於八十五年二月十日，有以胡世柱之名義填寫利
    息二千八百元標單標得會款，並委請不知情刻印者刻胡世柱印章一枚，及以胡世
    柱名義簽發上開本票之事實，雖矢口否認有偽造文書、偽造有價證券及詐欺犯行
    ，辯稱：被告先前曾向胡世柱表示要借用其名義標取會款，有經胡世柱同意云云
    。惟查，被告事先未告知胡世柱，即自行刻胡世柱之印章，簽發胡世柱為發票人
    之本票乙節，業據被告於偵查中供承在卷（見八十八年二月五日偵訊筆錄）。次
    查，被告先前固曾有一次向胡世柱借標會款，有經胡世柱同意，但該次開標結果
    被告所借用之胡世柱未標得，嗣被告即未再向胡世柱借標，且被告事後擅自冒用
    胡世柱名義標取會款後，並未將實情告知胡世柱，卻仍向胡世柱繼續收取活會會
    款等情，業據證人胡世柱於偵查、原審及本院審理中陳述在卷（見八十八年二月
    五日偵訊筆錄，原審八十八年十二月三十一日審判筆錄、本院八十九年五月二十
    三日審判筆錄），核與證人葉春季、王曉琴、洪昭盾、吳惠敏於偵查中證述（見
    八十七年八月二十九日偵訊筆錄）及告訴人甲○○於偵查及原審訊問中指述情節
    相符（見八十八年二月五日偵訊筆錄、原審八十八年十二月三十一日審判筆錄）
    ，茍被告以胡世柱名義標取會款有經過胡世柱之同意，何以證人胡世柱並不知情
    ，何以被告不要求胡世柱簽發本票，若需被告代筆簽發胡世柱之本票，何以不向
    胡世柱拿其本人私章，為何須擅自委請他人盜刻印章，又胡世柱既已得標，以後
    其應繳之會款係每月一萬元之死會款，何以胡世柱仍續繳納活會款？足認被告刻
    意對胡世柱隱瞞其已死會之事實已明，此外復有會單及被告所偽造胡世柱名義簽
    發、發票日八十五年二月十日、面額一萬元之本票影本足按，被告前開所辯顯係
    卸責之詞，不足採信。綜上所述，事證明確，被告犯行洵堪認定。
二、核被告乙○○所為，係犯刑法第二百零一條第一項偽造有價證券罪、第二百十六
    條、第二百二十條第一項、第二百十條行使偽造私文書罪、第三百三十九條第一
    項詐欺取財罪。被告利用不知情之刻印業者偽造胡世柱之印章，為間接正犯。其
    偽造署押為偽造私文書之部分行為，偽造私文書後持以行使，偽造之低度行為為
    行使之高度行為吸收；偽造印章、印文為偽造有價證券之部分行為；偽造有價證
    券後持以行使，行使之低度行為，已為偽造之高度行為所吸收，均不另論罪；被
    告於同一期向活會數人詐取會款，係一行為觸犯數罪名，應依想像競合犯之例處
    斷；被告同時雖以同一人名義偽造數張本票，但其被害法益仍屬單一，應論以單
    純一偽造有價證券罪，其所犯上開各罪間，有方法結果之牽連關係，應依刑法第
    五十五條之規定，從一重之偽造有價證券罪處斷。按行使偽造有價證券，除直接
    用以取得票面金額之對價，不另論以詐欺罪外，凡以該證券間接作為借款之擔保
    或持以為借款之新債清償之用者，該原詐借款項即為行使有價證券以外之另一行
    為，應以牽連觸犯行使偽造有價證券及詐欺兩罪論擬（最高法院六十二年度第一
    次刑庭庭長會議決定（一）參照），本件被告行使前開偽造之本票，並非直接用
    以取得票面金額之對價，而係用以作為會款之擔保或為新債清償之用，公訴人雖
    認本件偽造有價證券本含有詐欺之本質，尚有未洽，併此說明。查被告並無前科
    ，素行良好，有臺灣高等法院被告全國前案紀錄表可考，其一時失慮偽造本票詐
    得會款二十二萬三千二百元會款，事後也與告訴人及其他活會會員和解，而偽造
    有價證券罪其法定最低本刑為三年以上有期徒刑，若處以法定最低刑刑有期徒刑
    三年，猶嫌過重，客觀上足以引起一般人之同情，其犯罪情節足堪憫恕，爰依刑
    法第五十九條之規定，減輕其刑。
三、原審予以被告論科，固非無見，惟查：被告係於八十五年二月十日冒用胡世柱名
    義以二千八百元標息競標得標，其為向其他活會會員詐得會款，冒用胡世柱名義
    簽發發票日八十五年二月十日、金額一萬元之本票三十張，持之向活會會員詐得
    會款二十二萬三千二百元（包括胡世柱七千二百元），已如前述，原判決認定被
    告係於八十五年一月十日冒用胡世柱名義標會，且未明確認定被告冒標標息多寡
    、偽造本票幾張，及詐取之金額總數，自有未合。被告上訴意旨，否認犯罪，指
    摘原判決為不當，固無足取，然原判決既有上述可議，自應由本院將原判決撤銷
    改判。審酌被告並無前科，素行良好，已如前述，其偽造有價證券，影響社會信
    用制度，及犯後否認犯行態度等一切情狀，仍量處有期徒刑一年十月。被告所偽
    造之胡世柱印章一枚，尚無積極證據足認業已滅失，應依刑法第二百十九條之規
    定宣告沒收，至被告偽造其上有胡世柱之標單業已滅失，爰不併予沒收，另被告
    偽造如主文所示之本票共三十紙，應依刑法第二百零五條之規定宣告沒收。而本
    票上偽造之印文，已因本票之沒收而一併沒收在內，故不再單獨宣告沒收，附此
    說明。查被告乙○○未曾受有期徒刑以上刑之宣告，有本院被告全國前案紀錄表
    可按，其業於本院審理中與告訴人達成庭外和解，有和解協議書一紙卷附足按，
    被告經此偵審判刑程序，當知警惕，信無再犯之虞，本院認所宣告之刑以暫不執
    行為適當，爰併宣告緩刑四年，用啟自新。
據上論結，應依刑事訴訟法第三百六十九條第一項前段，第三百六十四條、第二百九
十九條第一項前段、刑法第二百零一條第一項、第二百十六條、第二百二十條第一項
、第二百十條、第三百三十九條第一項、第五十五條、第五十九條、第七十四條第一
款、第二百零五條、第二百十九條，罰金罰鍰提高標準條例第一條前段，判決如主文
。
本案經檢察官林炎昇到庭執行職務。
中    華    民    國     八十九     年       七       月       七       日
                              臺灣高等法院高雄分院刑事第八庭
                                  審判長法官  郭雅美
                                        法官  張盛喜
                                        法官  莊飛宗
右正本證明與原本無異。
如不服本判決，應於判決送達後十日內向本院提出上訴狀，其未述理由者並應於提
出上訴狀後十日內向本院補提理由書（應附繕本)。
                                      書記官  蘇恒仁
中    華    民    國     八十九     年       七       月       十       日
附錄本案論罪科刑法條全文
刑法第二百零一條第一項
  意圖供行使之用，而偽造、變造公債票、公司股票或其他有價證券者，處三年以上
  十年以下有期徒刑，得併科三千元以下罰金。
刑法第二百十條
偽造、變造私文書，足以生損害於公眾或他人者，處五年以下有期徒刑。
刑法第二百十六條
  行使第二百十條至第二百十五條之文書者，依偽造、變造文書或登載不實事項或使
  登載不實事項之規定處斷。
刑法第三百三十九條第一項
  意圖為自己或第三人不法之所有，以詐術使人將本人或第三人之物交付者．處五年
  以下有期徒刑、拘役或科或併科一千元以下罰金。
                                                                        Ａ


司法院資訊處製作；財團法人民間司法改革基金會備份。
